臺灣高等法院民事判決　　　　　　　　　98年度上字第1104號
上　訴　人　張順來
訴訟代理人　葉銘功律師
　　　　　　鍾凱勳律師
　　　　　　陳君慧律師
被上訴人　　鄭啟城
　　　　　　吳碧芳
　　　　　　吳玲嫦
共　　　同
訴訟代理人　郭方桂律師
上列當事人間請求分配合夥盈餘事件，上訴人對於中華民國98年
9月23日臺灣臺北地方法院98年度訴字第818號第一審判決提起上
訴，本院於100年3月29日言詞辯論終結，判決如下：
    主      文
上訴駁回。
第二審訴訟費用由上訴人負擔。
    事實及理由
一、上訴人主張：(一)伊與鄭啟城於民國（下同）82年1月間簽訂
    協議書（下稱82年1月協議書），約定合作經營私立美堅中
    英文短期補習班（下稱美堅補習班），並約定盈餘分配比率
    為伊40％、鄭啟城40％，員工10％、公積金10％；因法規限
    制該補習班不得移轉，故約定仍以原負責人蘇正育（下稱蘇
    正育）之名義繼續經營；(二)嗣伊於82年6月9日與被上訴人吳
    碧芳（下稱吳碧芳）、蘇正育另又簽訂協議書（下稱82年6
    月協議書），約定將美堅補習班之經營權移轉予伊指定之人
    即吳碧芳，故伊與吳碧芳間自屬有委任契約關係存在；(三)另
    伊於83年5月6日，與鄭啟城、訴外人劉樹春（下稱劉樹春）
    簽訂投資經營協議書（下稱83年協議書），約定出資比率為
    伊40％、鄭啟城40％，劉樹春20％；嗣於97年3月14日劉樹
    春將其前開20％之出資讓與伊；(四)因鄭啟城、吳碧芳為美堅
    補習班之實際經營者，而該補習班於82、83年至少有盈餘各
    為新台幣（下同）627萬1823元、992萬4576元，惟鄭啟城、
    吳碧芳並未分配予員工及提撥公積金，鄭啟城並將前開盈餘
    中之800萬元存入吳碧芳、被上訴人吳玲嫦(下稱吳玲嫦，與
    鄭啟城、吳碧芳則合稱為被上訴人）之銀行帳戶內，而伊依
    前開82年1月、83年協議書之約定，可受分配之盈餘比例各
    為50％、60％，合計可受分配之盈餘為545萬4394元（計算
    式：000000060％50％＋000000060％60％＝000000
    0）；爰依82年1月協議書第2條第1項、83年協議書第4條、
    讓渡聲明書、民法第541條、第680條準用或類推適用第539
    條等規定，求為命被上訴人應給付伊545萬4394元，及加計
    自起訴狀繕本送達翌日即97年12月23日起算法定遲延利息之
    判決（原審為上訴人敗訴之判決，上訴人全部聲明不服，提
    起上訴）。並於本院上訴聲明：(一)原判決廢棄。(二)被上訴人
    應給付上訴人545萬4394元，及自起訴狀繕本送達翌日起至
    清償日止之法定遲延利息。(三)願供擔保請准宣告假執行。
二、被上訴人則以：美堅補習班82年度之合夥事務執行人雖為鄭
    啟城，惟83年起已變更由劉樹春執行；又上訴人、鄭啟城、
    劉樹春於83年間已核對帳目，確認美堅補習班82年度之虧損
    ，此觀83年協議書第4條約定，83年度之收入優先於83年7月
    5日前撥還虧欠鄭啟城總額之半數，另於83年9月15日前再還
    其餘半數，而上訴人迄未清償鄭啟城為美堅補習班墊款1714
    萬3481元（即租金835萬6187元、廣告費62萬7426元、82年
    度薪資、教師鐘點費、雜項開銷等墊付款815萬9868元，合
    計1714萬3481元），故上訴人請求鄭啟城分配合夥盈餘為無
    理由；另吳碧芳、吳玲嫦係受上訴人、鄭啟城、劉樹春共同
    借名開戶，鄭啟城與吳碧芳、吳玲嫦間並無委任或借名關係
    等語，資為抗辯。並於本院答辯聲明：(一)如主文所示。(二)如
    受不利之判決，願供擔保請准宣告免為假執行。
三、查，(一)上訴人與鄭啟城簽訂82年1月協議書，約定合作經營
    美堅補習班，並約定由鄭啟城全權經營，盈餘分配比率為：
    上訴人40％、鄭啟城40％，員工10％、公積金10％；虧損比
    率分擔為上訴人55％、鄭啟城45％；(二)系爭82年6月協議書
    之三方當事人，依協議書記載各為美堅國際股份有限公司（
    下稱美堅公司）、吳碧芳與蘇正育三人，該協議書約定將美
    堅補習班經營權移轉予上訴人指定之人即吳碧芳；(三)上訴人
    與鄭啟城、劉樹春簽訂83年協議書，約定出資比率為上訴人
    40％、鄭啟城40％，劉樹春20％（嗣於97年3月14日劉樹春
    將其投資股份讓與上訴人）；並約定83年度之收入優先於83
    年7月5日前撥還虧欠鄭啟城總額之半數，另於83年9月15日
    前再還其餘半數，及美堅補習班收入專款專用，帳號：美堅
    補習班土銀石門分行乙存戶及吳碧芳土銀甲存戶；(四)美堅補
    習班82間之執行合夥事務合夥人為鄭啟城等情，有卷附82年
    1月協議書、82年6月協議書、83年協議書、讓渡聲明書可憑
    （見原法院97年度北調字第801號卷〈下稱北調卷〉第12至1
    5頁、第33頁），並為兩造所不爭執（見原審卷第65頁反面
    至第66頁、本院卷第133至134頁），堪信為真。
四、本件應審究者為(一)美堅補習班於82年、83年間有無盈餘？(二)
    若有，則上訴人依82年1月、83年協議書請求被上訴人給付
    盈餘是否有據？(三)若有，則上訴人請求給付盈餘金額以若干
    為當？茲分別論述如下：
(一)、美堅補習班於82年、83年間有無盈餘？
  1.按當事人主張有利於己之事實者，就其事實有舉證之責任，
    民事訴訟法第277條前段定有明文。又，請求履行債務之訴
    ，除被告自認原告所主張債權發生原因之事實外，應先由原
    告就其主張此項事實，負舉證之責任，必須證明其為真實後
    ，被告於其抗辯事實，始應負證明之責任，此為舉證責任分
    擔之原則（最高法院43年台上字第377號判例意旨參照）。
    準此，上訴人既主張美堅補習班於82年、83年各有至少盈餘
    627萬1823元、992萬4576元，依82年1月協議書、83年協議
    書之約定，其可受分配之盈餘比例各為50％、60％，合計可
    受分配之盈餘為545萬4394元，被上訴人自應對其負給付之
    責云云，則上訴人自應就美堅補習班於82年、83年各有前開
    盈餘之事實，負舉證之責。
  2.上訴人雖主張：美堅補習班於82年、83年各有盈餘至少627
    萬1823元、992萬4576元云云，固據提出台北高等行政法院
    （90年度訴字第6387號判決、94年度訴字第01084號判決為
    證（見北調卷第16至30頁）。惟查：
    (1)、觀諸上訴人、鄭啟城、劉樹春以手寫方式，於83年度協
        議書第4條後段加註：「…八十三年度之收入優先於八
        十三年七月五日前撥還虧欠乙方（指鄭啟城）總額之半
        數，另於八十三年九月十五日前再還其餘半數。」（見
        北調卷第13頁）；核與鄭啟城抗辯為美堅補習班支付82
        年墊款1714萬3481元（租金835萬6187元、廣告費62萬
        7426元、82年度員工薪資、教師鐘點費、雜項開銷等墊
        付款815萬9868元；見原審卷第21至41頁支付場地租金
        明細表、支票、收據）乙節相符；設若美堅補習班於82
        年度有盈餘，則上訴人於核對鄭啟城所提出之82年度損
        益表明確記載流動負債合計為819萬1075元（見北調卷
        第31頁）豈會未異議？並於83年5月6日與鄭啟城、劉樹
        春簽訂該83年協議書時，另於該協議書之第4條後段以
        手寫方式加註：「…八十三年度之收入優先於八十三年
        七月五日前撥還虧欠乙方（指鄭啟城）總額之半數，另
        於八十三年九月十五日前再還其餘半數。」等字樣，且
        簽名確認？足證美堅補習班於82年度確實已無盈餘，並
        由鄭啟城代墊款項，上訴人才會於83年協議書第4條後
        段同意加註，以83年度之收入優先於83年7月5日前撥還
        虧欠鄭啟城前開墊款總額之半數，另於83年9月15日前
        再還其餘半數之協議約定。
    (2)、又蘇正育於82年、83年並非美堅補習班之實際經營人，
        僅為該補習班之登記負責人乙節，固為兩造所不爭執，
        但因蘇正育於82年、83年仍登記為該補習班之負責人，
        遭財政部台北市國稅局（下稱台北市國稅局）核定其82
        年度綜合所得稅，源自美堅補習班所得額為1604萬2287
        元，蘇正育應補繳所得稅額611萬6595元，並更正罰鍰
        為107萬9000元；83年度綜合所得稅經核定源自於美堅
        補習班之所得為1886萬0643元，蘇正育應補繳所得稅額
        732萬1687元；經蘇正育分別以台北國稅局將源自於美
        堅補習班之租金支出、伙食費、水電費、燃料費、修繕
        費、廣告費及退費部分，均列入其個人綜合所得並課以
        綜合所得稅，聲明不服為由，各自提起行政訴訟，分別
        經台北高等行政法院以蘇正育無法舉證證明，台北市國
        稅局就其提出書證剔除後，以核定稅額有無不法為由，
        各判決駁回其訴確定等情，固有卷附台北高等行政法院
        90年度訴字第6387號判決、同院94年度訴字第01084號
        判決可參（見北調卷第21至28頁）；然觀諸前開判決意
        旨，台北市國稅局僅係依美堅補習班提出之書據予以形
        式上審查，應否納入稅額之課徵範疇，以核定蘇正育應
        繳納綜合所得稅額之多寡，並未涉及美堅補習班實際經
        營而生之盈虧事項判斷，自難僅憑前開判決分別以台北
        市國稅局於82年度核定蘇正育源自於美堅補習班所得為
        1604萬2287元，扣除其他所得977萬0464元；83年度核
        定蘇正育源自於美堅補習班所得為1886萬0643元，扣除
        其他所得893萬6067元後作為課徵蘇正育82年、83年之
        稅額基準，並無不當為由，即可謂美堅補習班82年度、
        83年度之各別盈餘至少為627萬1823元（計算式：000
        0000000000000＝0000000）、992萬4576元（計算式：
        0000000000000000＝0000000）。
    (3)、況如前所述，美堅補習班於82年度確實已無盈餘，否則
        上訴人豈會於另行簽訂之83年協議書第4條加註，以83
        年度收入優先於83年7月5日前撥還虧欠鄭啟城總額之半
        數，並於同年8月15日前再還其餘半數之可能？是以，
        上訴人僅因台灣高等行政法院90年度訴字第6387號判決
        以台北市國稅局於82年度核定蘇正育源自於美堅補習班
        所得為1604萬2287元，扣除其他所得977萬0464元後，
        作為課徵蘇正育綜合所得稅之稅額基準，並無不當為由
        ，即謂美堅補習班82年度盈餘至少為627萬1823元云云
        ，並無可採。
    (4)、另依83年度協議書第1條約定，美堅補習班由劉樹春負
        責經營並定期每季將資產負債表知會上訴人、鄭啟城（
        見北調卷第13頁）；且依協議書第9條約定，本約定追
        溯自83年1月1日起以觀，益證美堅補習班82年度因無盈
        餘且發生虧損（此由鄭啟城代墊前開款項達1714萬3481
        元即明），上訴人、鄭啟城、劉樹春乃再簽訂83年協議
        書，將美堅補習班負責經營人由鄭啟城（見北調卷第12
        頁82年1月協議書第1條約定），變更為劉樹春，足見美
        堅補習班自83年協議書簽訂之日起，該補習班即已變更
        負責經營者為劉樹春。雖劉樹春於原審證述其於83年5
        月間至美堅補習班任職，僅負責教學行政工作，實際經
        營者仍為鄭啟城云云（見原審卷第87頁反面至第88頁）
        ，核與83年協議書第1條約定該補習班由劉樹春負責經
        營已有不符，且上訴人、劉樹春依該協議書第2條約定
        既各有40％、20％之出資額（見北調卷第13頁），豈會
        於美堅補習班經營已屬虧損之情形下，任由鄭啟城未依
        約移轉經營權並繼續負責經營？況若上訴人仍同意由鄭
        啟城繼續經營，則上訴人又何需於83年5月6日邀集鄭啟
        城、劉樹春另簽訂83年協議書？並約定經營者變更為劉
        樹春？由此可證，美堅補習班自83年協議書簽訂後，其
        實際經營負責之人應為劉樹春，並非鄭啟城、或吳碧芳
        已明。故上訴人主張鄭啟城、吳碧芳於83年間係美堅補
        習班之實際負責人云云，並無足採。
    (5)、是以，美堅補習班自83年協議書簽訂之後，即已變更實
        際經營者為劉樹春，則該補習班有無盈餘自應由劉樹春
        向上訴人、鄭啟城報告，而上訴人捨此未向劉樹春主張
        ，卻轉而指摘美堅補習班於83年由鄭啟城負責經營，並
        將盈餘款項存入吳碧芳、吳玲嫦之帳戶云云，要與事實
        不符，並無可取。雖上訴人提出卷附美堅補習班83年12
        月31日損益表內有鄭啟城簽章，並載明「依據會計室資
        料提供」等字樣（見北調卷第32頁），然如前所陳，美
        堅補習班既已自83年協議書簽訂之後，即變更實際經營
        負責者為劉樹春，縱鄭啟城於前開83年12月31日損益表
        簽章，仍不足以證明美堅補習班自83年協議書簽訂後仍
        由鄭啟城繼續負責實際經營之情事。況依該83年12月3
        日損益表記載，美堅補習班於83年度之流動負債1117萬
        1269元，扣除相關收入，負債達623萬0781元，本期虧
        損為258萬5166元乙節，而上訴人亦不爭執該損益表為
        真正（見原審卷第87頁反面），堪認美堅補習班於83年
        度顯未有盈餘至明。
    (6)、依上說明，上訴人以台北高等行政法院90年度訴字第63
        87號判決、94年度訴字第01084號判決為證，主張上訴
        人主張美堅補習班於82年度、83年度有盈餘云云，並無
        可取。
  3.上訴人又主張：鄭啟城將美堅補習班82年、83年度之收入金
    額存入吳碧芳、吳玲嫦之帳戶內，足見美堅補習班82年、83
    年度有盈餘云云，固據提出美堅補習班82年12月31日、83年
    12月31日資產負債表為證（見北調卷第31至32頁）。惟查：
    (1)、依82年1月協議書第1條：「由乙方（指鄭啟城）全權經
        營並定期每月損益表及每季資產負債表會知甲方（指上
        訴人）」、第3條：「每年年底作為財務結算基準日，
        第一次結算日為82年12月31日。」（見北調卷第12頁）
        約定以觀，可知依該協議書之約定，美堅補習班由鄭啟
        城全權經營，並定期每月損益表及每季資產負債表會知
        上訴人；另於每年年底作為財務結算基準日，第一次結
        算日則為82年12月31日。準此，上訴人對於鄭啟城所交
        付之美堅補習班82年12月31日損益表（見北調卷第31頁
        ）中，資產部分所列之存入吳碧芳、吳玲嫦帳戶內之金
        額，暨負債淨值部分所列之支出金額，應屬同意，否則
        上訴人豈會對於鄭啟城將美堅補習班資產存入予該補習
        班並無淵源之吳玲嫦帳戶內，而未向鄭啟城表示異議？
        又若鄭啟城欲掩飾經營美堅補習班尚有盈餘乙事，而將
        收入款項匯入吳碧芳、吳玲嫦之帳戶內，怎會自行將前
        開匯入吳碧芳、吳玲嫦帳戶內之款項，明確記載於82年
        12月31日損益表內，以供上訴人核對？足證鄭啟城將前
        開美堅補習班資產收入款項匯入吳碧芳、吳玲嫦帳戶內
        ，自屬經上訴人同意。況若上訴人對於前開82年度損益
        表中列載事項未表同意，則上訴人豈會於83年5月6日與
        鄭啟城、劉樹春，就美堅補習班之投資經營事項，另再
        簽訂83年度協議書？並於該協議書第5條約定：「款項
        收入專款專用，印鑑共管之。帳號：私立美堅中英文短
        期補習班（指美堅補習班）、土銀石門分行乙存戶及吳
        碧芳土銀甲存戶。」（見北調卷第13頁）？準此，益證
        鄭啟城將前開美堅補習班資產收入款項匯入吳碧芳、吳
        玲嫦帳戶內，業經上訴人同意，且上訴人對於前開82年
        度損益表記載之資產、負債淨值等事項，均無異議且同
        意甚明。
    (2)、又依83年協議書第5條約定：「款項收入專款專用，印
        鑑共管之。帳號：私立美堅中英文短期補習班（指美堅
        補習班）、土銀石門分行乙存戶及吳碧芳土銀甲存戶。
        」（見北調卷第13頁）以觀，可見吳碧芳土銀甲存戶係
        上訴人、鄭啟城、劉樹春三人合意，經吳碧芳同意，借
        用吳碧芳名義開立帳戶，作為美堅補習班收入及往來款
        項之用之專屬帳戶。準此，美堅補習班83年12月31日損
        益表（見北調卷第32頁）中，列載資產收入款項存入吳
        碧芳帳戶內，顯係依83年度協議書第5條約定而來；另
        83年12月31日損益表資產收入記載「存款吳玲嫦000000
        0」元部分，核與82年12月31日損益表記載存款金額相
        同（見北調卷第31至32頁），足認吳玲嫦存款部分於83
        年度並未有變動，與82年度存入款項為同一筆款項；承
        前所述，上訴人既同意鄭啟將美堅補習班資產收入款項
        吳玲嫦部分，並對於鄭啟城交付之82年度損益表並未異
        議，則83年度損益表就此同一筆款項自無再行異議之理
        。
    (3)、依上說明，上訴人既對於鄭啟城交付之82年及83年損益
        表均無異議且同意，則依前開損益表所示，美堅補習班
        虧損各為235萬5322元、258萬5166元（見北調卷第31至
        32頁），堪認上訴人對於美堅補習班82年、83年僅有虧
        損並無盈餘乙事，顯無異議至明。故上訴人以鄭啟城將
        美堅補習班82年、83年度之收入金額存入吳碧芳、吳玲
        嫦之帳戶內為由，主張美堅補習班82年、83年度有盈餘
        云云，仍無可採。
  4.綜上，上訴人既無法證明美堅補習班於82年、83年度有盈餘
    乙事，則上訴人主張美堅補習班於82年、83年度各有盈餘至
    少627萬1823元、992萬4576元云云，委無可取。
(二)、上訴人依82年1月、83年協議書請求被上訴人給付盈餘是否
    有據？
    如前所陳，上訴人既無法舉證證明美堅補習班82年度、83年
    度有盈餘乙事，則上訴人依82年度1月、83年協議書主張被
    上訴人應給付其82年度、83年度美堅補習班之盈餘545萬439
    4元云云，核屬無據。
(三)、上訴人請求給付盈餘金額以若干為當？
    承前所言，上訴人既無法證明美堅補習班於82年、83年度有
    盈餘乙事，則上訴人依82年1月協議書、83年協議書、讓渡
    聲明書、合夥契約、委任契約等法律關係，請求被上訴人應
    給付其美堅補習班82年、83年度之盈餘計545萬4394元，核
    屬無據，應予駁回。
五、從而，上訴人依82年1月協議書第2條第1項、83年協議書第4
    條、讓渡聲明書、民法第541條、第680條準用或類推適用第
    539條等規定，求為命被上訴人應給付其545萬4394元，及加
    計自起訴狀繕本送達翌日即97年12月23日起算至清償日止之
    法定遲延利息，均為無理由，不應准許。其假執行之聲請亦
    失所附麗，應併予駁回。原審為上訴人敗訴之判決，及駁回
    其假執行之聲請，並無不合。上訴意旨仍執前詞指摘原判決
    不當，求予廢棄改判，為無理由，應予駁回。
六、本件事證已臻明確，兩造其餘之攻擊或防禦方法，經本院審
    酌後均認與本件之結論無涉，茲不再一一論列，併予敘明。
七、據上論結，本件上訴為無理由，依民事訴訟法第449條第1項
    、第78條，判決如主文。
中    華    民    國   100    年    4     月    12    日
                    民事第十三庭
                        審判長法  官  蕭艿菁
                              法  官  賴劍毅
                              法  官  楊絮雲
正本係照原本作成。
如不服本判決，應於收受送達後20日內向本院提出上訴書狀，其
未表明上訴理由者，應於提出上訴後20日內向本院補提理由書狀
（均須按他造當事人之人數附繕本）上訴時應提出委任律師或具
有律師資格之人之委任狀；委任有律師資格者，另應附具律師資
格證書及釋明委任人與受任人有民事訴訟法第466條之1第1項但
書或第2項（詳附註）所定關係之釋明文書影本。如委任律師提
起上訴者，應一併繳納上訴審裁判費。
中    華    民    國   100    年    4     月    12    日
                              書記官  王秀雲
附註：
民事訴訟法第466條之1（第1項、第2項）：
對於第二審判決上訴，上訴人應委任律師為訴訟代理人。但上訴
人或其他法定代理人具有律師資格者，不在此限。
上訴人之配偶、三親等內之血親、二親等內之姻親，或上訴人為
法人、中央或地方機關時，其所屬專任人員具有律師資格並經法
院認為適當者，亦得為第三審訴訟代理人。